臺灣臺中地方法院刑事判決　　　　　　 100年度訴字第1608號
公　訴　人　臺灣臺中地方法院檢察署檢察官
被　　　告　陳咸翰
選任辯護人　施家治律師
上列被告因殺人未遂案件，經檢察官提起公訴（99年度偵字第
12151號），本院判決如下：
    主    文
陳咸翰殺人未遂，處有期徒刑貳年陸月；應於刑之執行前，令入
相當處所，施以監護年。
    犯罪事實
一、陳咸翰平日患有重度憂鬱症及社會畏懼症，雖未完全喪失對
    現實之判斷能力，然辨識行為違法或依其辨識而行為之能力
    ，即對於外界事務之知覺、理會、判斷作用及自由決定意思
    之能力，較普通人之平均程度顯然減退。因自國中開始逐漸
    不喜歡及逃避人際接觸，因此無法升學與工作，而整日待在
    家中，當其得知即將入伍當兵，必須面對不喜歡的人際接觸
    ，逐漸出現情緒煩躁不安、嗜睡、無精力、無望感、自殺意
    念、自殺企圖等憂鬱相關症狀，而於民國（下同）99年5月
    23日中午於其住處吃完午餐後，想到即將入伍當兵之困擾，
    腦海裡充滿尋死的念頭，看到家中其父母購置之牛排刀，想
    以牛排刀自殺又無勇氣，乃突發奇想假若以該牛排刀刺殺警
    察，警察必定會因自衛反制而開槍殺死自己，即決意將該牛
    排刀放置在其褲子右邊口袋內，隨後步出家門，步行了約5
    至10分鐘至台中縣太平市（現改制為台中市太平區○○○○
    路21號之台中縣警察局（現改制為台中市政府警察局）太平
    分局太平派出所。陳咸翰於同日下午1時54分許步入太平派
    出所，步入該所後於其1點鐘方向，適有該所警員黃久庭於
    會客廳旁低頭整理下午2時開始執行勤務之裝備，陳咸翰即
    一邊快速走向黃久庭，一邊取出放置於褲子右口袋中之牛排
    刀，待靠近黃久庭時，明知人體之頸部為大動脈、氣管、主
    神經叢等重要器官及組織所在，如遭利刃切割，有立即之生
    命危險，而故意以右手持所帶牛排刀朝黃久庭左側的頸部大
    弧度地由右上往左下用力揮刺，黃久庭原本專心低頭準備執
    行勤務裝備，感覺陳咸翰靠近其身體抬頭看時，陳咸翰已持
    刀用力朝其頸部揮刺，因黃久庭本能地閃躲，僅左肩部位受
    有撕裂傷約0.5公分之傷害，陳咸翰所持之牛排刀亦因此折
    斷，刀片部分掉落在太平派出所地上，黃久庭遭刺傷後隨即
    逃往樓梯間躲避，陳咸翰仍自後欲追趕黃久庭，此時太平派
    出所內之其他警員一擁而上，將陳咸翰拉回來而將其壓制在
    地上，陳咸翰始未得逞，並於陳咸翰之褲子左邊口袋中搜得
    其出門前隨意放置之美工刀1支，並於同日下午15時45分許
    對陳咸翰施以酒精濃度測試，測得其呼氣酒精成分為每公升
    0.00毫克。
二、案經台中市政府警察局太平分局報告由臺灣台中地方法院檢
    察署檢察官偵查起訴。
    理    由
壹、關於證據能力部分：
    被告陳咸翰（下稱被告）及其選任辯護人於本院行準備程序
    時對於證據能力部分均表示無意見等語（詳見本院100年6月
    30日準備程序筆錄）。經查：
一、本案卷附之台中市政府警察局太平分局太平派出所監視器影
    像光碟、監視錄影器翻拍照片、扣案物品暨查獲現場照片等
    ，均係均係屬機械性紀錄特徵，也就是認識對象的是監視器
    及照相鏡頭，透過鏡頭形成的畫面存入或映寫入記憶體及膠
    卷，然後還原於照相紙上，故監視器錄影及照相中不含有人
    的供述要素，再現實情形與作為傳達結果的照相，在內容上
    的一致性是透過機械的正確性來加以保障的，在錄影及照相
    中，並不存在人對現實情形的知覺、記憶，在表現時經常可
    能發生的錯誤（如知覺的不準確、記憶隨時間推移而發生的
    變化），故錄影及照相當然是非供述證據，並無傳聞法則之
    適用，本案卷附之錄影光碟、錄影光碟翻拍照片、相機拍攝
    後經沖印所得照片等既係透過攝影機、相機拍攝後經播放、
    洗印所得，且與本案犯罪事實均具有關聯性，經查又無不得
    作為證據之事由（如係屬偽、變造取證），依法自得作為證
    據，而有證據能力（最高法院97年度臺上字第3854號判決意
    旨參見）。
二、本案卷附之被害人黃久庭之國軍臺中總醫院急診室臨時診斷
    証明書固屬被告以外之人於審判外之書面陳述，惟被告及其
    選任辯護人迄本院言詞辯論終結前並未聲明異議，復經本院
    審酌前開書面陳述作成時之情況，與上開診斷書乃醫院醫師
    於看診後所作成，具有相當之中立性，又查無其他顯有不可
    信之情況，依刑事訴訟法第159條之4之規定，認應有證據能
    力。
三、按現行刑事訴訟法關於「鑑定」之規定，除選任自然人充當
    鑑定人外，另設有囑託機關鑑定制度。依同法第198條、第
    208條之規定，不論鑑定人或鑑定機關、團體，固均應由法
    院、審判長、受命法官或檢察官視具體個案之需要而為選任
    、囑託，並依第206條之規定，提出言詞或書面報告，始符
    合同法第159條第1項所定得作為證據之「法律有規定」之情
    形，否則所為之鑑定，仍屬傳聞證據（此經最高法院著有96
    年度臺上字第2860、6842號判決要旨可參）。查本案所使用
    之行政院衛生署草屯療養院99年10月6日草療精字第6658號
    函所附精神鑑定報告書1份（見99年度偵字第12151號卷第40
    至43頁），為台灣台中地方法院檢察署檢察官視具體個案之
    需要而囑託機關鑑定，鑑定機關並提出書面報告，符合刑事
    訴訟法第198條、第206條、第208條之規定，依上開法條及
    最高法院判決意旨，有證據能力。
四、有關扣案之牛排刀1支、美工刀1支，非屬供述證據而無傳聞
    法則之適用；且上開扣案之物品係警方於100年5月23日在案
    發現場依現行犯逮捕被告時執行搜索而扣得等情，有扣押筆
    錄、扣押物品目錄表各1份存卷可按（見警卷第6至9頁），
    足見係由警員依法定程序合法扣得，且亦與本案具有關聯性
    ，當有證據能力。
五、又按刑事訴訟法第159條之5第2項所定：「當事人、代理人
    或辯護人於法院調查證據時，知有第159條第1項不得為證據
    之情形，而未於言詞辯論終結前聲明異議者，視為有前項之
    同意。」乃係基於證據資料愈豐富，愈有助於真實發現之理
    念，酌採當事人進行主義之證據處分權原則，並強化言詞辯
    論主義，透過當事人等到庭所為之法庭活動，在使訴訟程序
    順暢進行之要求下，承認傳聞證據於一定條件內，得具證據
    適格。此種「擬制同意」，因與同條第一項之明示同意有別
    ，實務上常見當事人等係以「無異議」或「沒有意見」表示
    之，斯時倘該證據資料之性質，已經辯護人閱卷而知悉，或
    自起訴書、原審判決書之記載而了解，或偵、審中經檢察官
    、審判長、受命法官、受託法官告知，或被告逕為認罪答辯
    或有類似之作為、情況，即可認該相關人員於調查證據之時
    ，知情而合於擬制同意之要件（最高法院96年度臺上字第
    4174號判決意旨參見）。經查，本判決所引用之書面陳述─
    職務報告、刑案現場測繪圖、國軍臺中總醫院急診室臨時診
    斷證明書【陳咸翰患有精神官能症（懼社交症）】、酒精測
    定紀錄單（陳咸翰之酒測值為0.00 mg/l）、被告於國軍臺
    中總醫院附設民眾診療服務處心理測驗申請及報告單等，檢
    察官、被告及其選任辯護人於本院準備程序及審判期日中均
    未對此部分之證據表示意見，且迄至言詞辯論終結前亦未聲
    明異議，本院審酌上開證據資料製作時之情況，尚無違法不
    當及證明力明顯過低之瑕疵，亦認為以之作為證據應屬適當
    ，揆諸前開規定，爰依刑事訴訟法第159條之5規定，認本院
    前揭證據均有證據能力。
六、被告之自白，非出於強暴、脅迫、利誘、詐欺、疲勞訊問、
    違法羈押或其他不正之方法，且與事實相符者，得為證據，
    刑事訴訟法第156條第1項定有明文。本件被告於警詢、偵查
    中及本院準備程序、審理時自白（包括部分自白）犯罪部分
    ，被告及其選任辯護人於本院審理時均未提出其他可供證明
    被告於警詢、偵查中及本院準備程序、審理時自白（包括部
    分自白）犯罪部分，究有如何之遭受「強暴、脅迫、利誘、
    詐欺、疲勞訊問、違法羈押或其他不正之方法」始為自白之
    證據，以供本院得以即時調查審認，並參酌上開所述證據部
    分之證據等，均足認被告於警詢、偵查中及本院準備程序、
    審理時自白（包括部分自白）犯罪部分，其與事實相符者，
    依法自得為證據。
貳、認定犯罪事實所憑之證據及理由：
一、訊據被告對於上揭時地持家用之扣案牛排刀刺殺黃久庭左頸
    ，致黃久庭受有左肩撕裂傷0.5公分之傷害等情固自承在卷
    ，惟辯稱：伊沒有殺人的意思，伊想藉由警察防護自衛開槍
    打死伊云云。其選任辯護人亦為其辯護稱：被告與被害人無
    任何冤仇，因為寧死也不想服兵役，想藉由襲警之結果，由
    警察開槍打死被告，被告只有傷人之意圖，絕無殺死被害人
    之意圖云云。
二、查，被告於上開時地持牛排刀刺殺黃久庭之犯行，業據被告
    對有持刀刺殺黃久庭左頸部之事於警詢、偵訊及本院自承在
    卷，核與證人即被害人黃久庭於本院審理時証稱：「（檢察
    官問：99年5月時在何處任職？）太平分局太平派出所。（
    檢察官問：99年5月23日下午一點到兩點有無在太平派出所
    內？）有。（檢察官問：當時在做何事？）當時在準備要去
    巡邏，在整理裝備。（檢察官問：你5月23日當天執行勤務
    的時間是從何時開始起算？）是從下午兩點到晚上十點。（
    檢察官問：下午兩點之前是屬於執行勤務的時間嗎？）兩點
    之前還沒有執行勤務。（檢察官問：在兩點之前還沒有執行
    勤務之前，在派出所有無任何的職務要執勤？）沒有。（檢
    察官問：那天是何時進入派出所？）早上十點多就進去了。
    （檢察官問：兩點開始執行勤務，為何早上十點多就進入派
    出所？）先進去跟同仁泡茶聊天，等時間到在出發去執行勤
    務，中午在派出所吃飯。（檢察官問：本件案發的時間，你
    職務報告書上寫1點54分，當時發生何事？）有一個人即在
    場的被告衝進派出所，我當時沒有看到，因為我是低著頭準
    備裝備，我在輸入電腦，有一個人從外面衝進來攻擊我，我
    的同事就上前制伏他，我的同事有把我送去台中國軍總醫院
    （803醫院），他攻擊我的時候，我沒有看到他拿著什麼東
    西，是事後我才知道那是尖銳的東西。（檢察官問：請陳述
    被告他是如何攻擊你？）被告衝進來，被告以舉右手刺的動
    作，往我左側脖子的位置攻擊我，我有稍微閃躲，我的同事
    立刻就過來。（檢察官問：被攻擊的時候，是站在派出所的
    何位置？）是站在派出所的左側。（檢察官提示警卷17頁現
    場圖問：你當時的位置在哪裡？）當時我是在會客廳附近。
    （檢察官問：會客廳有無被隔間？）那時候沒有，一樓沒有
    隔間。（檢察官問：你有無看到或是注意到被告是走進來，
    或是很快的跑進來？）我之前都沒有注意，被告衝進來的時
    候，有一位志工在執勤，是志工叫了一聲之後，我聽到聲音
    後才抬頭看，那時候被告已經到我的旁邊。………（審判長
    問：這把刀為何會斷掉？）可能攻擊我的時候折到所以斷掉
    了。（審判長問：當時被告在下手動作的時候，你有無看到
    被告的動作？）那時候我只有潛意識的閃過去，我有看到被
    告下手的動作。（審判長問：依照你當庭所比出的手勢，被
    告行兇的方式是由上往下刺下嗎？）是。（審判長問：這把
    刀碰到你的身體才斷掉的嗎？）是刺到我之後才斷掉的，不
    是被警員制伏的時候斷掉的。」等語（見本院100年8月9日
    審判筆錄），足見被告確係持牛排刀刺殺黃久庭之左頸；再
    黃久庭確因之受有左肩撕裂傷0.5公分之傷勢，亦有國軍臺
    中總醫院急診室臨時診斷証明書（見警卷第13頁）在卷可佐
    ，復有職務報告、刑案現場測繪圖附卷可足稽，並有被告行
    兇時之牛排刀1支扣案可資佐證，足認被告之持刀刺殺行為
    係被害人黃久庭受傷之原因，二者間自具有相當因果關係。
三、本案被告雖以上開情詞否認伊在上開行為時，主觀上有殺人
    之犯意。惟按殺人與傷害之區別，應以加害人有無殺意為斷
    ，不以兇器種類及傷痕之多少為絕對標準，亦不能因與被害
    人素不相識，原無宿怨，事出突然，即認為無殺人之故意。
    又下手之情形如何，於審究犯意方面，為重要參考資料，故
    認定被告是否有殺人犯意，自應審酌當時情況，視其下手之
    輕重、加害之部位等，以為判斷之準據（最高法院90年度台
    上字第1808號判決要旨參照）。又刑法關於犯罪之故意，係
    採希望主義。直接故意，須行為人對於構成犯罪之事實具備
    明知及有意使其發生之兩個要件；間接故意，須行為人對於
    構成犯罪之事實預見其發生，且其發生不違背行為人本意始
    能成立。而行為人有無犯罪之故意，乃個人內在之心理狀態
    ，惟有從行為人之外在表徵及其行為時之客觀情況，依經驗
    法則審慎判斷，方能發現真實（最高法院88年度台上字第
    1421號判決要旨參照）。經查：
（一）被告持以作案用之牛排刀柄長約10.5公分、刀片部分長約
      12公分，此有扣案物品照片（見警卷第16、17頁）可稽；
      又經本院審理時當庭勘驗扣案牛排刀，牛排刀呈現斷裂狀
      ，牛排刀的刀尖呈現鋒利狀，有勘驗筆錄可憑（見本院
      100年8月9日審判筆錄）；又人體之頸部為大動脈、氣管
      、主神經叢等重要器官及組織所在，如遭利刃切割，有立
      即之生命危險，且砍殺之部位若深及動脈，造成流血過多
      ，有導致休克及致死之立即危險；且該牛排刀既係供切食
      肉類時所使用，刀刃有一定之鋒利程度，若持之朝人之頸
      部刺殺，極易因失血過多而導致死亡之結果，在通常觀念
      上，應為一般人所習知，且非無預見之可能，益徵被告對
      其上開行為極可能造成被害人黃久庭死亡之結果，應有所
      預見及認識，並有意使其發生。
（二）況案發後被告於99年5月23日16時21分警詢時供稱：「（
      警察問：你如何砍殺警員黃久庭，請你詳述？）我進入派
      出所看到警員黃久庭再以右手從褲子右口袋抽出預藏之牛
      排刀以右手正手持刀以投球方式（由右上往左下）砍往警
      員黃久庭左邊脖子肩膀附近，結果因被害人閃躲砍中警員
      黃久庭左肩部，我隨即被多名警員逮捕。」等語（見警卷
      第4頁）；被告於同日20時35分移送台灣台中地法院檢察
      署檢察官訊問時供稱：「（檢察官問：你當時拿刀刺警員
      時，你是往警員身體哪一個地方刺？）脖子。（檢察官問
      ：為何要刺警員脖子？）因為那個地方比較危險，對警員
      生命比較有威脅。（檢察官問：你是否知道拿刀子刺脖子
      ，因為脖子有動脈，而可能導致警員因此失血過多死亡？
      ）我知道會有這樣可能，但當時在做時，沒有想那麼多。
      」等語（見99年度偵字第12151號卷第10頁）；又同日21
      時18分於羈押庭值班法官訊問時供稱：「（法官問：為何
      要持刀刺殺員警？）希望他能以自衛對我開槍，因為我想
      死。（法官問：知道你刺殺他脖子，可能導致他死掉？）
      知道。（法官問：自己想死，萬一讓對方死掉？）我當時
      沒想那麼多。」等語（本院99年度聲羈字第595號卷第6頁
      ）；被告雖於本院審理時改稱：「（審判長提示99年5月
      23日檢察官訊問筆錄問：你所說的這些話是否都是你所理
      解而說出的？）當時他問我刺到哪裡，我當時只是刺過去
      而已，只是想到刺過去的部位是脖子，所以回答刺脖子，
      正常人都知道刺脖子比較危險，我只是這樣講出來而已。
      」等語（見本院卷第39頁），然按被告於警詢、偵查中，
      均係以一問一答之方式為之，先後供述互核相符，且依被
      害人黃久庭受傷部位之照片（見警卷第18頁），受傷部位
      雖係肩膀，但仍較靠近頸部，是被告殺害黃久庭時係朝其
      頸部攻擊無訛，而因黃久庭之閃躲始僅造成肩部之撕裂傷
      ，故被告對其攻擊頸部之行為，明顯係有所認識，並有意
      欲使其發生。由被告以上之自白足認被告對於以牛排刀刺
      殺人體之頸部足以致人於死，係有所認識，且對於被害人
      黃久庭之頸部若因其持牛排刀切割致流血過多而死亡之結
      果，亦為其所預見並有意欲使其發生。
（三）再經本院於審理庭當庭勘驗99年5月23日事發當時太平派
      出所光碟，勘驗結果：「一、畫面清晰，監視畫面有顯示
      日期及時間。二、被告進入後，直接走向被害人所坐的位
      置。三、畫面中只有出現一個動作，由上往下像彩虹般的
      弧度揮刺，由畫面所顯示，被告當時手揮的弧度與所用的
      力量均甚用力揮刺。四、經重複觀看畫面，被告行兇時被
      害人已經發現，有起身之動作，被告持刀揮刺的部分係頭
      頸部位。五、被害人遭刺後，往旁邊的樓梯間躲避，被告
      自後追進去，其他警員前去制伏被告。」（見本院100年8
      月9日審判筆錄），亦有據勘驗光碟列印之彩色放大畫面
      在卷可憑（見本院卷第42至53頁）；由以上勘驗事發當時
      被告行兇之經過情形，被告朝被害人黃久庭揮刺之部位係
      頭頸部位無誤，且被告進入太平派出所內係從容不迫，鎖
      定被害人黃久庭為下手對象後即堅決地走向被害人黃久庭
      ，一靠近被害人黃久庭即持刀對其揮刺，揮刺動作很大，
      毫無遲疑，似乎一刀即要讓人斃命，又牛排刀揮刺時即為
      折斷，刀片部分掉落在地上，足見被告用力之猛，再被告
      於刺殺被害人黃久庭後，仍欲繼續追趕被害人黃久庭，顯
      見其殺意甚堅，雖之後被害人黃久庭僅受左肩0.5公分之
      撕裂傷，應係被害人黃久庭適時閃躲所致，自不能因被告
      並未得逞，而被害人黃久庭所受傷勢尚不足致命，遽即推
      論被告非出於殺人故意。
（四）另參以被告對其何以持刀為本件行為之動機，被告自遭逮
      捕時起即供稱伊想要讓警察基於自衛開槍打死伊等語，查
      ，被告既希望警察能以開槍反擊，表示被告心中設想對警
      察所作之攻擊勢必強大到足以讓警察開槍始能制止，若被
      告僅打算以傷害方式作攻擊，警察可能以擒拿術或防身術
      即足以壓制被告，未必會選擇使用開槍以自衛，是被告心
      中既然希望警察受攻擊後之反應係開槍打死伊，足推被告
      行為當時係欲以較強大之攻擊方式即殺人之方式引起警察
      之強力反制，始能達成其自殺之目的。綜上所述，足見被
      告於刺殺被害人黃久庭時，顯有致其死亡之殺人故意，被
      告及選任辯護人辯稱被告僅有傷害犯意，而無殺人犯意云
      云，顯難與被告表現在外之客觀行為相稱，委無足採。
（五）綜上所述，被告對其殺人行為能認識，並有所認識，並有
      意使其發生，其有殺人故意甚明，本件事證明確，被告犯
      行洵堪認定。
參、論罪科刑：
一、核被告所為，係犯刑法第271條第2項、第1項之殺人未遂罪
    。又被告雖已著手殺人行為之實施，惟未生死亡之既遂結果
    ，犯罪尚屬未遂，被告係因牛排刀折斷且被害人黃久庭遭刺
    傷左肩後即躲避至樓梯間而未發生死亡之結果，應認被告對
    於殺人並未有己意中止其結果之想法，係屬障礙未遂犯，爰
    依刑法第25條第2項之規定按既遂犯之刑度減輕其刑。
二、就被告行為時之精神狀態，經台灣台中地方法院檢察署檢察
    官囑託行政院衛生署草屯療養院鑑定結果認為：「根據陳員
    個人生活史、疾病史、身體及神經學檢查、血液、生化及尿
    液檢查、腦電波檢查、心理測驗及精神狀態檢查，本院認定
    陳員的精神科診斷為（１）重鬱症（２）社會畏懼症，廣泛
    型（３）疑似畏避性人格疾患。陳員自國中開始就逐漸呈現
    不喜歡及逃避人際接觸，因此無法繼續升學與工作，除偶而
    與熟悉的鄰居外出打球外，幾乎整天待在家中，當得知將入
    伍當兵須面對不喜歡的人際接觸，漸出現憂鬱相關症狀，終
    至於以自殺死亡方式來逃避當兵須面對的人際接觸，但卻又
    沒有勇氣自殺，因此興起襲警必招至格斃的想法，而持刀至
    附近派出所襲警。本院推估在犯行當時，陳員對於外界事務
    之知覺理會與判斷作用，以及自由決定意思之能力，應較普
    通人之平均程度顯然減退，而未達致不能辨識其行為違法或
    欠缺依其辨識而行為之能力。」，此有該院99年10月6日草
    療精字第6658號函所附精神鑑定報告書1份在卷可查（見99
    年度偵字第12151號卷第40至43頁）；又被告自99年2月22日
    起即因精神官能症（懼社交症）至國軍臺中總醫院附設民眾
    診療服務處求診，此有國軍臺中總醫院急診室臨時診斷證明
    書附卷可稽（附於警卷第27頁），參以証人即被害人黃久庭
    於本院証稱：「辯護人問：被告被制伏的時候，或是在刺殺
    時及刺殺之後，被告有無說任何一句話？）沒有。（辯護人
    問：被告被制伏後，有無看到被告臉上的表情？）那時候看
    被告的表情，好像被告的眼神很無神，我有感覺到被告有精
    神上的問題，被告被同事制伏在地上時，也沒有任何反抗，
    只有呆坐在地上。」等語（見本院100年7月9日審判筆錄）
    ，顯見被告在行為時，確實因其所罹之上開疾病，而妄想對
    警察攻擊時能招致警察開槍反擊以達其自殺之目的，即持牛
    排刀刺殺被害人黃久庭無訛，其行徑顯與常人有異，足見被
    告犯罪時確因重度重鬱症、社會畏懼症，導致其辨識行為違
    法或依其辨識而行為之能力，顯著減低，是被告於案發行為
    時係符合刑法第19條第2項規定之情形，自應適用該條項之
    規定，予以遞減輕其刑。
三、爰審酌被告前未有犯罪記錄，品行尚稱良好，但因罹患重度
    憂鬱症及社會畏懼症而致辨識能力減弱，其犯罪之動機、目
    的係抗拒入伍當兵過團體生活，而妄想以攻擊殺害警察後讓
    警察開槍格斃自己之方式了結人生，卻未顧及此行為可能造
    成無辜之警察因此喪命之危險，其情雖有可憫，但其行為已
    對被害人黃久庭造成嚴重之心理創傷，並引發民眾對社會安
    全之疑慮，所生危害難謂輕微，惟念其於犯罪後已坦承大部
    分犯行，並與被害人黃久庭達成和解，有和解書1紙在卷可
    憑，堪認有悔意，犯後態度良好，併審酌被告犯罪時未受有
    刺激，手段尚未至激烈；再考之被告為國中畢業之智識程度
    與生活貧寒之家庭經濟狀況（以上參見被告警詢調查筆錄受
    詢問人欄之記載）等一切情狀，量處如主文所示之刑，以示
    懲儆。
四、另按刑法第87條第2項規定：「有第19條第2項及第20條之原
    因，其情狀足認有再犯或有危害公共安全之虞時，於刑之執
    行完畢或赦免後，令入相當處所，施以監護。但必要時，得
    於刑之執行前為之。」此保安處分之措施亦含社會隔離、拘
    束身體自由之性質，其限制人民之權利，實與刑罰同，本諸
    法治國家保障人權之原理及刑法之保護作用，其法律規定之
    內容，及法院於適用該法條，決定應否執行特定之保安處分
    時，應受比例原則之規範，使保安處分之宣告，與行為人所
    為行為之嚴重性、行為人所表現之危險性，及對於行為人未
    來行為之期待性相當。查本件被告經專業醫學鑑定，其患有
    （１）重鬱症（２）社會畏懼症，廣泛型（３）疑似畏避性
    人格疾病等等，被告亦因此而犯下本案之殺人未遂罪，本院
    認其若未施以適當治療，日後對社會仍具有不確定之危險性
    ；加以行政院衛生署草屯療養院之鑑定結果，心理測驗部分
    ：「個案目前有中度的憂鬱情緒，有輕度的絕望感，經驗到
    悲傷、失敗感、疲憊力並且對以往喜愛的事物失去樂趣、易
    疲倦、有自殺念頭但不會真的去做。就人格特質部分，焦慮
    、內向、自我肯定低、衝動的，在社會適應方面傾向是行為
    魯莽、容易衝動、不在乎或不遵守社會規範的，有攻擊傾向
    高，傾向以表現憤怒、肢體攻擊的方式呈現。人際交往方面
    ，個案有社會退縮，避免與他人往來，因為不喜歡被批評、
    害怕負責任，在團體中感到焦慮、不自在，類似於社會畏懼
    症及畏避性人格疾患，其情緒問題與人格特質傾向已影響其
    適應功能，並造成自己及他人的危險，建議應接受治療。」
    ，有該鑑定報告可憑，本院認為免錯失治療時效，宜於刑前
    施以監護治療，本院綜合上情，認基於對被告自身及其家人
    、親友暨社會公共安全最有利之考量，應及早在被告病情未
    更進一步惡化前，施以醫療，故有宣告於刑前令入相當處所
    ，施以監護3年之必要，以使被告能及早治癒，除日後可回
    歸社會正常生活外，即使於入監執行期間，對其自身或其他
    受刑人之安全亦可得確保。
五、至扣案之牛排刀1支，係被告所持犯本件殺人未遂犯行所用
    之物，惟並非被告所有，而係被告父母親所有之物，業據被
    告陳明在卷（見本院卷第38頁）自不予宣告沒收。又另扣案
    之美工刀1支，雖係被告放置於口袋內而同樣攜帶至太平派
    出所內，且為被告所有，惟依被告於本院審理時供稱：「（
    審判長問：為何會同時帶牛排刀與美工刀去？）原本只是用
    牛排刀而已，美工刀只是在家裡用完放在口袋，沒有想太多
    ，我只是想要用牛排刀當作兇器。（審判長問：那天攻擊警
    察是否只有用牛排刀，而沒有拿出美工刀？）是，美工刀只
    是放在口袋而已。」等語（見本院卷第39頁），又証人即被
    害人黃久庭亦於本院審理時証稱：「（審判長問：提示扣案
    物品美工刀，當時制伏被告的時候，是在何處取出的？）是
    我的同事從被告的口袋搜出來的。（審判長問：當時的現場
    的地板與被告的手上是否都沒有拿這把美工刀？）都沒有拿
    。」等語（見本院卷第35頁背面），是既查無其他証據足以
    証明扣案之美工刀係被告犯罪所用或預備犯罪所用之物，爰
    不另予宣告沒收。
肆、不另為無罪諭知（即被訴妨害公務）部分：
一、公訴意旨另以：被告陳咸翰於99年5月23日下午1時54分許，
    攜帶美工刀、牛排刀各1把藏放於褲子口袋內至臺中市太平
    區○○○路21號臺中市政府警察局太平分局太平派出所，從
    褲子口袋取出牛排刀，朝警員黃久庭脖子左側砍一刀，黃久
    庭閃避後仍遭砍傷而受有左肩撕裂傷之傷害，因認被告另涉
    犯刑法第135條第1項之妨害公務罪嫌。
二、按犯罪事實應依證據認定之，無證據不得認定犯罪事實；又
    不能證明被告犯罪或其行為不罰者，應諭知無罪之判決，為
    刑事訴訟法第154 條第2 項、第301 條第1 項所明文。次按
    事實之認定，應憑證據，如未能發現相當證據，或證據不足
    以證明，自不能以推測或擬制之方法，以為裁判基礎，最高
    法院40年臺上字第86號判例意旨參照。且認定不利於被告之
    事實，須依積極證據，苟積極證據不足為不利於被告事實之
    認定時，即應為有利於被告之認定，更不必有何有利之證據
    ，最高法院30年上字第816 號判例意旨參照。而認定犯罪事
    實所憑之證據，無論係直接證據或間接證據，其為訴訟上之
    證明，須於通常一般之人均不致有所懷疑，而得確信其為真
    實之程度者，始得據為有罪之認定，倘其證明尚未達到此一
    程度，而有合理之懷疑存在，無從為有罪之確信，復無其他
    調查途徑可尋，法院即應為無罪之判決，最高法院76年臺上
    字第4986號判例意旨參照。
三、公訴意旨認被告涉犯上開妨害公務罪嫌，無非係以被害人黃
    久庭當時身穿警察制服且行凶現場係在太平派出所內為其主
    要論據。惟刑法第135條之行為客體除了為公務員身份外，
    必須依法執行職務者，方能成為本罪之行為客體，即行為人
    必須於公務員依法執行職務時，實施本罪之行為，方能構成
    本罪，故如於公務員並非執行職務時，或雖於公務員執行職
    務，但並非依法執行時或超越其職務範圍之外時等情狀下，
    實施本罪之行為，均不構成本罪【參見林山田著刑法特論（
    下）第921頁，73年八月修訂初版】。查，經証人黃久庭於
    本院審理時到庭結証：「（檢察官問：99年5月時在何處任
    職？）太平分局太平派出所。（檢察官問：99年5月23日下
    午一點到兩點有無在太平派出所內？）有。（檢察官問：當
    時在做何事？）當時在準備要去巡邏，在整理裝備。（檢察
    官問：你5月23日當天執行勤務的時間是從何時開始起算？
    ）是從下午兩點到晚上十點。（檢察官問：下午兩點之前是
    屬於執行勤務的時間嗎？）兩點之前還沒有執行勤務。（檢
    察官問：在兩點之前還沒有執行勤務之前，在派出所有無任
    何的職務要執勤？）沒有。（檢察官問：那天是何時進入派
    出所？）早上十點多就進去了。（檢察官問：兩點開始執行
    勤務，為何早上十點多就進入派出所？）先進去跟同仁泡茶
    聊天，等時間到在出發去執行勤務，中午在派出所吃飯。」
    等語（見本院100年8月9日審判筆錄），被告對被害人黃久
    庭於太平派出所內施強暴時為99年5月23日下午1時54分，而
    警員黃久庭係於當日下午2時起始開始執行警察勤務，是被
    告對黃久庭行凶時，黃久庭尚未至執行警察勤務時間，依前
    揭說明，尚難僅以黃久庭遭刺殺時身穿警察制服或於服勤務
    前之準備工作即認定被告係對依法執行職務之公務員施強暴
    。此外，復查無其他積極證據足認被告有為該妨害公務犯行
    ，依罪證有疑利於被告之原則，本應就此部分為被告無罪之
    諭知，惟公訴意旨認此妨害公務部分與前開論罪科刑之殺人
    未遂犯行部分有想像競合犯關係，屬裁判上一罪，爰不另為
    無罪之諭知。
據上論斷，應依刑事訴訟法第299條第1項前段，刑法第271條第2
項、第1項、第25條第2項、第19條第2項、第87條第2項、第3項
，判決如主文。
本案經檢察官戚瑛瑛到庭執行職務。
中    華    民    國    100    年    8    月    23    日
            刑事第一庭  審判長法  官  許  旭  聖
                              法  官  許  金  樹
                              法  官  廖  穗  蓁
以上正本證明與原本無異。
如不服本判決應於收受判決後10日內向本院提出上訴書狀，並應
敘述具體理由；其未敘述上訴理由者，應於上訴期間屆滿後20日
內向本院補提理由書（均須按他造當事人之人數附繕本）「切勿
逕送上級法院」。
                              書記官  許  靜  茹
中    華    民    國    100    年    8    月    23    日
附錄論罪科刑法條
中華民國刑法第271條（普通殺人罪）：
殺人者，處死刑、無期徒刑或10年以上有期徒刑。
前項之未遂犯罰之。
預備犯第1項之罪者，處2年以下有期徒刑。